【裁判字號】    95,台上,1021
【裁判日期】    950302
【裁判案由】    貪污
【裁判全文】
最高法院刑事判決            九十五年度台上字第一０二一號
    上  訴  人  甲○○
                        弄5號.
    選任辯護人  蔡瑞煙律師
                陳世煌律師
    上  訴  人  乙○○
                        4號
    選任辯護人  陳煥生律師
                林春榮律師
                張居德律師
上列上訴人等因貪污案件，不服台灣高等法院台中分院中華民國
九十四年十一月三日第二審更審判決（九十四年度上更(二)字第一
九號，起訴案號：台灣台中地方法院檢察署八十九年度偵字第一
八六四三號），提起上訴，本院判決如下：
    主  文
原判決撤銷，發回台灣高等法院台中分院。
    理  由
本件原判決認定上訴人甲○○於民國八十六年六月至八十九年一
月間擔任台中市北屯區公所區長（現為南屯區公所區長），綜理
區公所業務，上訴人乙○○為該區公所總務，均為依據法令從事
公務之人員。八十六年四月間，甲○○即投資大同餐盒食品工廠
，投資金額為新台幣（下同）一百七十五萬元，占投資總額百分
之五十（另一共同投資人為案外人邱大田），掌控該廠會計審核
及營運方針等之主導權，實際參與該廠營運，為該工廠之實際主
要負責人。嗣八十八年九月二十一日台灣地區發生九二一大地震
，台中市北屯區為災區，里長曾文松等人基於服務地方之善心，
擬募款賑災，區長甲○○見有機可乘，明知依財政收支劃分法第
二十九條規定，各級政府所有營業之盈餘，所受之捐獻或贈與及
其他合法之收入，除法律另有規定外，應分別歸入各級政府之公
庫。又依統一捐募運動辦法第三條規定，發起各種捐募運動，應
先將計畫用途及募集方式，申報該管社會行政機關會商各該事業
主管機關核准，竟意圖為私人不法利益，先與曾文松等人合議由
渠主導進行其主管之募款活動，以便募得之款項將來供其掌控運
用，為避免募款款項須交台中市政府「０九二一賑災專款帳戶」
（台灣銀行台中分行000000000000號帳號），甲○
○於同年九月二十七日乃以募款擬留供北屯區災區使用，及未向
台中市政府報備無法設立帳戶、開立收據等理由，要求社團法人
台中市北屯區慈善會（下稱北屯區慈善會）總幹事林細郎等幹部
開立帳戶及出具收據以供募款之用，當（二十七）日並於區長辦
公室內，由台中市北屯區農會派員會同甲○○、林細郎等人以「
台中市北屯區慈善會會長林宗枝」名義開立「台中市農會00－
00－000－00000－0」號帳戶。甲○○並利用身為北
屯區公所區長之身分，於八十八年九月三十日召開之「台中市北
屯區公所九二一震災檢討會」上指示「……六、請各里發動捐助
震災，由本區市議員、里長、慈善會委員等成立九二一震災救助
管理委員會，於北屯農會辦事處成立救災專戶，專款補助發放大
坑地區之受災戶為主」（東山、民政、大坑、民德、子、和平
等六受災里除外），並於同年十月十五日檢討會中「……四、經
與會人員推選賴天龍議員為主任委員，曾文松、陳成添、江麗慧
、賴炳連、呂金旺、白柯碧花等六人為委員代表，就本區救助事
項統籌辦理」，該檢討會為甲○○個人主導召開，區公所內除該
次會議紀錄陳美雲外，並無其他主管或科室成員參與，而「九二
一震災救助管理委員會」僅為甲○○欲掩飾犯行之虛設組織，從
未開過會，亦未曾審核任何救助事項，皆由甲○○獨自行事。台
中市北屯區公所主導募款，卻由台中市北屯區慈善會開立收據之
不合理現象，引起部分里長及捐款民眾質疑，募款金額日鉅，僅
為名義配合募款之慈善會理事長林宗枝、總幹事林細郎等幹部，
基於甲○○迄無妥適運用該九二一賬災款項之草案，恐因甲○○
運作不當損及會譽，乃於八十八年十月二十一日緊急召開「社團
法人台中市北屯區慈善會第一屆理監事九二一大地震臨時聯席會
」，會中通過「北屯區慈善會九二一大地震災民救助辦法草案」
，擬建請區公所採行。至同年十月底，該帳戶累積募款金額已達
一千餘萬元，甲○○欲圖謀私利，讓大同餐盒食品工廠承包災區
學校之午餐供應，乃指示區公所前述檢討會承辦人陳美雲依渠授
意，擬訂「台中市北屯區九二一震災管理委員會各項救助辦法」
，計列五項救助項目，共計八百九十六萬元，其中含「二、東山
國中、軍功、光正、逢甲國小等學校之學生午餐費，計一千六百
二十人，約需三百二十四萬元」、「五、辦理九二一震災罹難者
超度法會：預計六百桌，贊普約六十萬元；協助法會經費約五十
萬元……，共一百一十萬元」，甲○○欲掩飾不法意圖，乃召集
台中市北屯區慈善會理事長林宗枝、總幹事林細郎等人召開八十
八年十月二十八日第三次檢討會，會中林細郎等人認為甲○○所
擬之前述救助辦法過於浮濫浪費，因而加以反對，並未做成決議
，甲○○見計未得逞會議決裂，後陳美雲呈送該會議紀錄稿時，
甲○○親筆將其更改為「有關九二一震災救濟款項，由北屯區九
二一震災委員會提出需求，並由北屯區慈善會撥款，由區公所代
辦」，並立即於八十八年十月二十九日第四次檢討會中通過救助
辦法，經費由原八百九十六萬元，提高為九百九十六萬元，原甲
○○所提之救助辦法中，「二、東山國中、軍功、光正、逢甲國
小等學校之學生午餐費，計一千六百二十人，約需三百二十四萬
元」獲通過，而「五、辦理九二一震災罹難者超度法會：預計六
百桌，贊普約六十萬元；協助法會經費約五十萬元，共一百一十
萬元」則遭刪除一百萬元，移作其它救災用途，但該會議台中市
北屯區慈善會並未獲邀參加，時任會議主席之甲○○主導「東山
國中、軍功、光正、逢甲國小等學校之學生午餐費，計一千六百
二十人，約需三百二十四萬元」案通過後，甲○○要求台中市北
屯區慈善會撥款，慈善會總幹事林細郎等人，認為甲○○提出之
救助辦法存有私心，不為慈善會所接受，且存於台中市農會北屯
辦事處之募款款項，原為甲○○所主導，該會僅受甲○○之託提
供名義上之帳戶為之配合，未獲委託並無權使用該款，因見甲○
○私心已露，為免傷及會譽及保持和諧，乃要求甲○○開立北屯
區公所收據將該款歸還，由甲○○自行運作以明責任，甲○○明
知民間或人民團體所募集之款項，區公所並無法令依據將該等募
款解入北屯區公所公庫為代辦用途之使用，復未向上級主管機關
台中市政府事前報備或以書面函件請求許可下，竟違背法令，仍
於八十八年十月三十日指示陳美雲開立九百九十六萬元收據乙張
（台中市北屯區公所自行收納款項統一收據收據聯Ｎ00000
00號），託慈善會理事曾文松轉交予慈善會撥款，慈善會則立
即依甲○○指示，於同年十一月一日由台中市農會北屯辦事處0
0－00－000－00000－0募款帳戶中，匯款九百九十
六萬元至台中市北屯區公所公庫帳戶中（台灣銀行台中分行00
0－000－00000－0帳號），甲○○並於同年十月三十
日指示陳美雲簽擬該便當採購「所需經費擬由北屯區慈善會專戶
委託代辦經費項下支付，奉核可後，移請總務依規定辦理採購」
，藉代辦性質以混淆「捐款收入」之實，區公所會計員張麗玲在
不知情下，乃依該簽稿誤信為代辦性質，而以「代辦經費」列帳
，甲○○利用其具有北屯區公所區長之身分，立即親自致電東山
國中及軍功、光正、逢甲國小等學校校長等人員表示自八十八年
十一月一日起將由台中市北屯區公所提供該校免費學生午餐，要
求各校終止原供應便當廠商契約，大同餐盒食品工廠人員也立即
與各校接觸瞭解便當數目及送交方式等，區公所總務即上訴人乙
○○在甲○○指示下，為使大同餐盒食品工廠取得午餐供應資格
，與甲○○基於行使公務員登載不實之公文書及圖利之共同犯意
聯絡，於八十八年十一月一日上午八時先簽擬「食品工廠遴選要
點」，經甲○○於當（一）日上午八時二十分核批後，乙○○隨
即於當（一）日上午八時三十分簽擬比價結果「擬與大同餐盒食
品工廠簽訂合約」，該簽文載明所列三家比價廠商，僅大同餐盒
食品工廠條件符合行政院衛生署之「危害分析重要管制點先期輔
導證明」（下稱ＨＡＣＣＰ）及衛生局安全送達時效之規定，然
實際上另有聚陽食品工廠及潔達餐盒食品有限公司（下稱潔達公
司）均為符合ＨＡＣＣＰ標準廠商。而大同餐盒食品工廠菜單為
六菜，潔達公司僅星期三為五菜，其餘均為六菜，但簽呈中卻刻
意將潔達公司簽核為「內含五菜」。另「大同餐盒食品工廠」距
離三光國中（東山國中遷至三光國中）及賴厝國小（軍功國小遷
至賴厝國小）雖較近，然卻比聚陽食品工廠距離光正國小及逢甲
國小更遠，簽呈中卻只簽核「並以大同餐盒食品工廠距離該四校
最近」，將明知為不實之事項而登載於其所掌之公文書，足以生
損害於台中市政府對於公文書管理之正確性及潔達、聚陽公司。
並循行政程序先會簽會計員張麗玲、出納課員張明珠、研考課員
陳美雲再送交秘書王燕森（於同日九時三十分蓋章）等人以為行
使後轉呈甲○○，而甲○○明知依政府採購法第十五條第二項：
「機關承辦、監辦採購人員對於與採購有關之事項，涉及本人、
配偶、三親等內血親或姻親或同財共居親屬之利益，應行迴避」
之規定，竟不迴避，隨即於當（一）日上午十時核批，後又接續
將該簽於同年十一月初送請民政課長葉德剛補蓋章而為行使。而
甲○○於核准該簽之後，並以台中市北屯區區公所法定代理人甲
○○名義與大同餐盒食品工廠名義上負責人吳芷青（甲○○次媳
）簽約，而大同餐盒食品工廠亦於簽約同（一）日中午即開始供
應東山國中及軍功、光正、逢甲國小等學校之學生午餐，因簽約
與供餐為同一日，為免引人議論，甲○○等人乃自次（二）日開
始計價，大同餐盒食品工廠先後二次向北屯區公所請領款項，分
別為一百零二萬三千三百六十元（八十八年十二月三十日）、一
百零七萬零八百四十元（八十九年一月二十九日），第三次則因
結餘款一百八十七萬一千三百三十六元，於八十九年四月十五日
已由新任北屯區公所區長陳裕益未依合法程序裁示匯交台中市北
屯區慈善會（台中市農會北屯辦事處「台中市北屯區慈善會林宗
枝，帳號00－00－000－00000－0」），乃由乙○
○陪同吳芷青及北屯區慈善會人員至台中市農會北屯辦事處領取
款項後，交付大同餐盒食品工廠九十五萬二千六百八十元，大同
餐盒食品工廠共計具領款項為三百零四萬六千八百八十元，若以
每份便當獲利三元（最低數）計，甲○○、乙○○等共同圖得之
不法利益共二十二萬八千五百十六元（即0000000除以40乘以3而
得），甲○○部分所得為十一萬四千二百五十八元（甲○○所占
投資總額為百分之五十）等情。因而撤銷第一審判決，改判論處
上訴人等共同依據法令從事公務之人員，對於主管之事務，明知
違背法令，直接圖自己及其他私人不法利益，因而獲得利益罪刑
，固非無見。
惟查：(一)、刑法上行使偽造文書或登載不實文書罪，係以行為人
本於該文書之內容有所主張，始克成立。本件上訴人乙○○於八
十八年十一月一日簽擬系爭登載不實之比價事項簽呈，會簽會計
員、出納員、研考課員後，再呈由民政課長、秘書、區長（即上
訴人甲○○）批示判行，應僅屬機關內部職務上之層轉行為而已
，顯然與一般所謂行使必行為人持用該不實之文書而對內容有所
主張，方與行使罪名相當之情形有別，原判決論上訴人等行使公
務員登載不實文書罪，尚嫌未洽。(二)、原判決理由欄二(三)4.依證
人即潔達公司實際負責人方聰懋於八十九年六月二十二日在法務
部調查局台中市調查站（下稱台中市調查站）詢問時所述其弟方
聰憲係於八十八年十一月一日開立便當價格為四十元之估價單，
並攜帶菜單、工廠登記證等資料，前往台中市北屯區公所交予乙
○○等語之證言，認乙○○所辯其於八十八年十月三十日前往潔
達公司詢價等情，與事實不符，為不可採信。然證人方聰憲於九
十年三月二十二日第一審訊問時證稱：乙○○是於九十年十月底
到伊公司向伊要上述估價單、工廠登記證、營利事業登記證等資
料等語。其所述時間與乙○○所辯時間相符，為何不足據以認定
乙○○此部分所辯與事實相符，原判決未予說明，有判決理由欠
備之違誤。又方聰憲與方聰懋所述情節不盡相符，究竟方聰憲何
時出具系爭估價單？在何處交予乙○○？原審未予調查釐清，即
率行判決，亦有調查未盡之違誤。(三)、上訴人乙○○簽擬之系爭
比價結果簽呈，記載乙○○係於八十八年十一月一日上午八時三
十分簽擬，但聚陽食品工廠廠長即證人洪宗儀於八十九年六月二
十三日在台中市調查站詢問時證稱：乙○○係於八十八年十一月
一日「中午」左右至該公司向其索取便當之估價單等資料等語（
見他字卷(一)第一六五頁），原判決並引用其證言認定上訴人辦理
比價僅為形式，並未實際審酌各廠商估價單內容之優缺點之根據
。但洪宗儀所述乙○○取得估價單之時間係在乙○○簽擬系爭簽
呈之後，其所述如果無訛，乙○○應無從依該工廠之估價單為比
價之依據，究竟實情如何？原審未予查明，亦有未當。(四)、有罪
判決書之事實欄，為判斷適用法令當否之準據，應將法院依職權
認定與該當犯罪構成要件之事實為詳實之記載，始足判斷其適用
法令之當否。倘若事實欄無此記載，而理由加以說明，則理由失
其依據，其判決當然為違背法令。原判決理由欄說明上訴人二人
就系爭簽呈為不實之登載，並加以行使之犯行，有犯意聯絡及行
為之分擔，均為共同正犯。惟原判決事實欄並未記載甲○○就此
犯行有何行為之分擔，至理由之說明失其依據，難謂適法。上訴
意旨指摘原判決違法，尚非全無理由，應認仍有發回更審之原因
。又原判決理由欄四不另為無罪諭知部分，基於審判不可分原則
，應併予發回。
據上論結，應依刑事訴訟法第三百九十七條、第四百零一條，判
決如主文。
中    華    民    國  九十五  年    三    月    二    日
                      最高法院刑事第九庭
                          審判長法官  陳  正  庸
                                法官  賴  忠  星
                                法官  王  居  財
                                法官  林  開  任
                                法官  林  立  華
      本件正本證明與原本無異
                                      書  記  官
中    華    民    國  九十五  年    三    月    七    日
                                                Ａ


司法院資訊處製作；財團法人民間司法改革基金會備份。
